臺灣高雄地方法院民事判決　　　　　　　94年度簡上字第59號
上　訴　人　丁○○
訴訟代理人　洪錫鵬律師
訴訟代理人　丙○○
被上訴人　　甲○○○
訴訟代理人　乙○○
當事人間請求給付借款事件，上訴人對於民國94年3 月10日本院
高雄簡易庭92年度雄簡字第4568號第一審判決提起上訴，本院民
國於94年7 月1 日言詞辯論終結，判決如下：
    主  文
原判決命上訴人給付超過新台幣貳拾肆萬參仟參佰參拾參元部分
，及該部分假執行之宣告暨訴訟費用負擔之裁判，均廢棄。
右廢棄部分被上訴人在第一審之訴及假執行之聲請，均駁回。
其餘上訴駁回。
第一、二審訴訟費用由上訴人負擔十分之七，餘由被上訴人負擔
。
    事實及理由
一、被上訴人起訴主張：緣上訴人與訴外人曾秀鶴、被上訴人女
    兒徐淑貞為合夥投資經營「宜家產後護理坊」，而於民國89
    年11月24日共同向伊借款新台幣（下同）100 萬元（下稱系
    爭借款），約定借款期限至90年11月24日止，每月20日給付
    利息，利息按月息1 分計算，由前開3 人平均分攤清償系爭
    借款本息，伊並已依約將借款100 萬元全數交付上訴人等收
    受。嗣系爭借款於90年11月24日屆期後，上訴人等因該產後
    護理坊經營不善，無力清償系爭借款，伊遂同意以原條件續
    借，迄91年12月上開產後護理坊因不堪虧損而解散後，曾秀
    鶴、徐淑貞各已清償系爭借款之1/3 ，惟被告拒未清償其應
    負擔部分之債務，屢經催討，均置之不理。爰依消費借貸之
    法律關係，請求上訴人償還33萬3, 333元，及自起訴狀繕本
    送達翌日即92年12月31日起至清償日止，按年息12% 計算之
    利息等語。並於本院聲明：駁回上訴人之上訴。
二、上訴人則以：伊固為與曾秀鶴、徐淑貞合夥經營產後護理坊
    ，而共同向被上訴人借款100 萬元，並約定由伊3 人平均清
    償系爭借款債務，惟嗣曾秀鶴與伊已先後退出該護理坊之合
    夥經營，由徐淑貞單獨經營，故系爭借款債務已由徐淑貞承
    擔，伊自無庸清償；又依該護理坊現金收支簿之記載，系爭
    借款已於90年5 月17日、同年9 月17日分別受償16萬元、11
    萬元，是借款本金應扣除上開27萬元；再被上訴人同意續借
    時，並未約定超過1 年部分仍需按月息1 分計算利息，故此
    部分利息被上訴人僅得依法定利率年息5%請求等語，資為抗
    辯。原審為上訴人敗訴之判決，上訴人不服提起上訴，並於
    本院聲明：原判決廢棄，駁回被上訴人在第一審之訴。
三、不爭執事項暨爭點：
  (一)兩造不爭執事項：
  1.上訴人與曾秀鶴、徐淑貞等3 人為供合夥經營之產後護理坊
    使用，於89年11月24日共同向被上訴人借款100 萬元，並簽
    立借據，約明系爭借款由上開3 人平均分攤償還，利息按月
    息1 分計算，每月20日支付，借款期限至90年11月24日止；
    嗣上開借款屆期後，經被上訴人同意續借。
  2.上開產後護理坊之合夥經營，曾秀鶴於90年2 、3 月間退出
    ，上訴人則於91年5 月起退出，由徐淑貞單獨經營至91年12
    月底結束營業止。
  3.前述產後護理坊之現金收支簿，係由上訴人與徐淑貞、曾秀
    鶴輪流記帳。
  (二)本件爭點：
  1.上訴人所負系爭借款債務，是否已由徐淑貞承擔？
  2.系爭借款是否曾受清償？又其額度為何？
  3.系爭借款超過1 年部分，兩造有無約定仍按年息12% 計算利
    息？
四、系爭借款債務，是否已由徐淑貞承擔？
    上訴人抗辯徐淑貞已承擔其所負之系爭借款債務云云，惟按
    第三人與債務人訂立契約承擔其債務者，非經債權人承認，
    對於債權人不生效力，民法第301 條定有明文。本件被上訴
    人堅決否認有何承認系爭債務承擔之情事，而上訴人雖陳稱
    ：系爭產後護理坊於91年5 月份後，已由徐淑貞一人單獨經
    營，被上訴人亦在該護理坊幫忙，應知該情等語，然此等事
    實均無從證明被上訴人曾就系爭債務承擔為同意之表示，且
    上訴人復未能舉出具體證據證明被上訴人已為同意（本院卷
    51 頁）， 是上開債務承擔不符前揭法定要件，即難謂已對
    被上訴人發生效力。
五、系爭借款是否曾受清償？又其額度為何？
  (一)上訴人抗辯：伊3 人曾分別於90年5 月17日、90年9 月17日
    將16萬元、11萬元，共計27萬元匯入被上訴人帳戶，用以清
    償系爭借款等語，並提出現金收支簿為證（原審卷59、63頁
    ）。而被上訴人固不否認確有收受前述27萬元，然辯稱：該
    27萬元係清償上訴人等另於89年12月間向伊借款30萬元之債
    務，非用以清償系爭借款等語，上訴人則否認此筆30萬元借
    款，並辯稱：該筆30萬元並非伊等所借，係徐淑貞單獨向被
    上訴人之私人借款等語。是依民事訴訟法第277 條前段舉證
    責任分配之原則，應由被上訴人就其主張兩造間另有30萬元
    借款存在之事實，負舉證之責。
  (二)被上訴人主張上訴人等另於89年12月間共同向其借款30萬元
    乙節，雖提出其存摺內頁89年12月30日匯款30萬元之資料為
    證（原審卷143 頁），已為上訴人否認，並以前揭情詞置辯
    。而自該筆匯款紀錄係匯入徐淑貞個人帳戶，且匯款名義人
    記載為徐淑媛，並非被上訴人等情對照觀之（原審卷144 頁
    ），均無法證明該30萬元係上訴人等3 人共同向被上訴人所
    借。再被上訴人復舉證人曾秀鶴、徐淑貞之證詞為憑，惟證
    人曾秀鶴證稱：伊等3 人有另再向被上訴人借30萬元，借款
    之後伊才退夥等語（原審卷137 頁），與證人徐淑貞證稱：
    該30萬元之借款人只有伊與上訴人2 人，因當時曾秀鶴已退
    出等語（原審卷131 頁），二者就該筆借款之借款人、借款
    時間，陳述顯有歧異，參以曾秀鶴係於90年2 、3 月間方退
    出合夥事業之經營，與被上訴人所稱係於89年12月借貸30萬
    元乙節互核，該等30萬元當非證人徐淑貞所稱係曾秀鶴退夥
    後才借。以上開二證人之證詞互不相符，且證人徐淑貞所述
    之借款時間、人數與被上訴人敘述者有異，均存有重大疵累
    ，難以採信，是自無從據認被上訴人前開主張之事實為真。
  (三)綜上，被上訴人未能舉證證明上訴人另有向其借款30萬元，
    是前開27萬元確係作為清償系爭借款之用，而系爭借款既已
    受償27萬元，自應予以扣除，剩餘之本金數額即為73萬元。
六、系爭借款超過1 年部分，兩造有無約定仍按年息12% 計算利
    息？
  (一)查系爭借款至90年11月24日屆期後，上訴人等請求延展借款
    期限，經被上訴人同意等情，為兩造所不爭，惟上訴人主張
    兩造並未約明該續借部分按年息12% 計息乙節，被上訴人則
    予爭執，並辯稱：上訴人等在超過一年後，仍按年息12% 支
    付利息，兩造應有默示同意等語，並提出前述之現金收支簿
    為憑。而依被上訴人提出之前開現金收支簿91年3 月14日、
    同年3 月30日、同年4 月27日之記載，上訴人等於續借之90
    年12月、91年1 -4月期間，均以每月1 萬元即年息12% 償還
    借款利息等情（本院卷42-44 頁），上訴人雖加以爭執，辯
    稱其事後已退出合夥，該利息之支付係由徐淑貞單獨為之云
    云，惟自前揭現金收支簿所載利息攤還紀錄暨其時點，均係
    於上訴人91年5 月份退夥前所為，且上訴人於退夥前確有參
    與輪流記載現金收支簿之行為，亦如前述，是上訴人對該續
    借部分利息之攤還數額、利率等項，自難諉為不知。
  (二)又按當事人互相表示意思一致者，無論其為明示或默示，契
    約即為成立，民法第153 條第1 項定有明文。而所謂默示之
    意思表示，係指依當事人之舉動或其他情事，足以間接推知
    其效果意思者而言。查兩造於系爭借款屆期後，嗣既有仍依
    以往約定之年息12% 攤還利息達多次之實際行動，應認當事
    人間就仍依向例計算利息一事，已有默示之意思表示合致，
    自應受該利息約定之拘束。
七、綜上所述，系爭借款100 萬元本金已受清償27萬元部分，應
    予扣除，又兩造就系爭借款超過1 年部分應依年息12 %計算
    利息，已有默示同意。從而，被上訴人本於消費借貸之法律
    關係，請求上訴人給付33萬3,333 元，及自起訴狀繕本送達
    翌日即92年12月31日起至清償日止按年息12% 計算之利息，
    於24萬3,333 元（730,000 ÷3 ＝243,333.3 ，元以下四捨
    五入）及自92年12月31日起至清償日止按年息12% 計算之利
    息部分，洵屬有據，應予准許；至其逾此範圍之請求，則無
    理由，應予駁回。原判決就超過上開准許部分，為上訴人敗
    訴之判決並為假執行之宣告，自有未洽。上訴意旨指摘原判
    決此部分不當，求予廢棄改判，為有理由。至上開准許部分
    ，原判決命上訴人給付併宣告假執行，核無違誤，上訴意旨
    仍執陳詞指摘原判決不當，即非有據，應駁回其上訴。
八、據上論結，本件上訴為一部有理由，一部無理由，依民事訴
    訟法第436 條之1 第3 項、第449 條第1 項、第450 條、第
    79條，判決如主文。
中　　華　　民　　國　　94　　年　　7 　　月　　15　　日
            民事第一庭     審判長法　官　甯  馨
                                 法　官　盧怡秀
                                 法　官　林韋岑
正本係照原本作成。
本判決不得上訴。
中　　華　　民　　國　　94　　年　　7 　　月　　15　　日
                                 書記官　何明昌
